臺灣高等法院民事判決　　　　　　　　　　　　　　九十三年度重上字第三七四號
　　上　訴　人　台灣商務印書館股份有限公司
　　法定代理人　王學哲
　　訴訟代理人　劉昌崙律師
　　複代理人　　洪瑞悅律師
　　訴訟代理人　林聖彬律師
　　上　訴　人　甲○○
　　訴訟代理人　陳佩貞律師
　　　　　　　　吉玉成律師
右當事人間損害賠償事件，兩造對於中華民國九十三年五月四日臺灣臺北地方法院九
十二年度重訴字第一四四六號第一審判決各自提起上訴，本院於九十三年十一月十七
日言詞辯論終結，判決如下：
    主      文
原判決關於命甲○○給付新台幣貳佰捌拾捌萬貳仟玖佰玖拾元及自民國九十二年九
月五日起至清償日止按週年利率百分之五計算之利息部分，及該部分假執行之宣告暨
訴訟費用之裁判均廢棄。
台灣商務印書館股份有限公司上訴駁回。
第一、二審訴訟費用由台灣商務印書館股份有限公司負擔。
    事      實
甲、上訴人（即被上訴人）臺灣商務印書館股份有限公司（以下簡稱商務印書公司）
    方面：
一、聲明：
  Ａ、上訴聲明：
    (一)原判決關於駁回商務印書公司在第一審新台幣（下同）五百四十六萬六千三百
      五十四元與該部分假執行之聲請暨命負擔該部分訴訟費用之裁判均廢棄。
    (二)右廢棄部分，甲○○應給付商務印書公司五百四十六萬六千三百五十四元，及
      自起訴狀繕本送達翌日起至清償日止按年息百分之五計算之利息。
    (三)商務印書公司願供擔保，請准宣告假執行。
  Ｂ、答辯聲明：上訴駁回
二、陳述：除與原判決記載相同者外，補稱略以：
    (一)商務印書公司於六十九年度股東常會通過，新任董事長甲○○先生每月薪資三
      萬元、交通費五千元，且並無提及以後調整之決議。甲○○在未經商務印書公
      司股東會同意或通過之情況下，自六十九年後，自行多次調整其薪資，違反前
      開股東會之決議，甲○○溢領之金額總計為五百四十六萬六千三百五十四元，
      依法應返還商務印書公司。
    (二)甲○○自六十九年起至九十二年間，擔任商務印書公司之董事長，商務印書公
      司本身雖是法人，但並無生命，係由甲○○代表商務印書公司處理、決定事務
      。本件純係因為甲○○代表商務印書公司決定要多發薪水給擔任董事長之甲○
      ○，實際上做決定之人，係甲○○本人，願意接受之人，亦係甲○○。董事之
      不法行為，不得以會計表冊之曾經股東會承認而免責。何況，股東常會僅審查
      公司財務表冊，而董事長之薪資並未列於財務表冊內，股東自無從知悉而追認
      。董事係經股東會就有行為能力之股東中選任，以經營公司業務之人，其應得
      之報酬，性質上應屬處理委任事務之對價，自不能由董事自行訂定，故公司法
      第一百九十六條明文規定，董事之報酬，未經章程訂明者，應由股東會議定，
      與董事有無受報酬之意而任職者無關。商務印書公司自六十九年至九十年、歷
      屆、歷次之董監事聯席會議記錄內容，可發現董監事會議僅曾討論過「董監事
      酬勞」之事，從未曾針對「董事長薪資之事」做出討論或決議，則甲○○抗辯
      董監事會議曾討論其薪資之事，並非事實。
    (三)就甲○○違反法令於員工仍在職時即先行給付退休金部分：依據內政部七十五
      年四月十四日第398609函表示「依法雖符合退休條件而未辦理退休手續之勞工
      事業單位於其在職時即付部分退休金，其餘俟勞工離職時再一次作給付，於法
      仍有不合」。甲○○違反法令、於員工仍在職時即先行給付退休金，於法即有
      不合。甲○○雖辯稱「上開行為係為留任人才而准予預支，且嗣後該二人均於
      九十二年六月三十日退休，先前所領款項均已扣還」，然而勞工請領退休金之
      權利，應於退休後始行發生，亦即勞工於退休前並無退休金請求權之之存在，
      雇主亦無支付退休金之義務，甲○○竟批准訴外人王家華分別於七十九年九月
      三十日及八十九年十月十三日預支退休金二百四十七萬五千元及二百二十九萬
      三千六百五十元，於八十年六月七日批准訴外人彭凱惠預支一百七十八萬七千
      五百元，此事的確使商務印書公司因此提前為無義務之給付。
    (四)依最高法院二十二年度上字第三五三號判例可知，商務印書公司縱然未受有「
      提前給付之退休金之額度」損害，亦當然受有「應預先扣除卻未扣除之依法定
      利率計算之中間利息之額度」之損害，原判決判命甲○○給付中間利息並非訴
      外裁判。
乙、被上訴人（即上訴人）甲○○方面：
  Ａ、上訴聲明：
    (一)原判決關於命甲○○應給付商務印書公司二百八十八萬二千九百九十三元及自
      九十二年九月五日起至清償日止，按週年利率百分之五計算之利息，暨該部分
      假執行之裁判均廢棄。
    (二)右廢棄部分，商務印書公司在第一審之訴駁回。
  Ｂ、答辯聲明
    (一)上訴駁回。
    (二)如受不利判決，願供擔保請准免為假執行之宣告。
二、陳述：除與原判決記載相同者外，補稱略以：
    (一)原判決命甲○○給付商務印書公司退休金之中間利息及其法定利息部分，為訴
      外裁判，且甲○○批准支付退休金予王家華及彭凱惠，並無過失，亦未逾越權
      限，且對商務印書公司只有利益，並無損害。
    (二)甲○○於任職商務印書公司董事長期間內，並無溢領薪資，此觀商務印書公司
      六十九年三月二日之股東常會會議記錄之討論事項(四)特別表明其為「薪金」即
      明，並為商務印書公司於原審所是認。系爭款項既為「薪資」，而非「董事之
      報酬」，自無公司法第一百九十六條「董事之報酬，未經章程定明者，應由股
      東會議定」規定之適用。員工薪資之調整，毋庸經股東會決議定之，甲○○所
      受領之薪資無須經股東會會議之通過。
    (三)甲○○每個月所受領之薪資，既由商務印書公司按正常之會計程序支給，且商
      務印公司迄今均仍保有甲○○收領時簽收如商務印書公司於原審所提出之發薪
      憑單作為其支出之憑證，則該項薪資之支出，必然包含在商務印書公司之人事
      薪資支出項下，而已由歷年之董事會通過，並經監察人承認在案，甲○○受領
      薪資，並無不當得利之情形。況且商務印書公司請求甲○○返還之款項，其中
      部分債權縱屬存在，亦已逾十五年之時效，甲○○主張時效之抗辯。
    理      由
一、商務印書公司主張：甲○○在未經股東會同意或通過之情況下，自行多次調整其
    薪資，自七十七年一月起至九十一年四月止，甲○○共溢領薪資五百四十六萬六
    千三百五十四元，應依民法第一百七十九條規定返還商務印書公司。（本院按：
    原判決認甲○○批准訴外人王家華、彭凱惠預支退休金，致商務印書公司受有中
    間利息之損害，應給付商務印書公司二百八十八萬二千九百九十三元及法定遲延
    利息，並駁回商務印書公司其餘請求，商務印書公司就甲○○溢領薪資五百四十
    六萬六千三百五十四元部分提起上訴，甲○○亦就其敗訴部分提起上訴；商務印
    刷公司未就其請求預付退休金之本金損害六百五十五萬六千一百五十元及支出訴
    外人馬西屏之報酬一百八十三萬六千六百五十四元損害提起上訴，該二部分已告
    確定）。
二、甲○○則以：商務印書公司有關員工薪津調整，本即由董事長決定之。甲○○接
    任後，亦以同樣方式處理之。商務印書公司之員工薪資，慣例係按年度依一定比
    例調整之，甲○○之薪資調幅較政府機關對公教人員薪資之調幅為低，且甲○○
    受領之薪資調整至每月十萬元後，甲○○即停止調整，並無溢領之情事。至於批
    准王家華、彭凱惠預支退休金部分，係基於業務考量留任人才，屬董事長之職權
    ，況該二人於退休時預支之退休金均已扣還，商務印書公司並無損害，原判決判
    命甲○○應給付商務印書公司退休金之中間利息及其法定利息部分，為訴外裁判
    等語，資為抗辯。
三、兩造不爭執之事實：
    商務印書公司主張其於六十九年股東常會決議董事長之薪資為每月三萬五千元後，
    並無其他股東會或董事會決議調整董事長薪資，另甲○○分別於七十九年九月三
    十日及八十九年十月十三日批准訴外人王家華預支退休金二百四十七萬五千元及
    二百二十九萬三千六百五十元之；又於八十年六月七日批准訴外人彭凱惠預支退
    休金一百七十八萬七千五百元，以及甲○○主張王家華及彭凱惠二人均已於九十
    二年六月底退休，退休時預支之退休金並未重複領取等情，分別據商務印書公司
    提出股東會會議記錄、發薪憑單、民事判決、預支退休金簽呈、收據、申請退休
    簽呈，以及甲○○提出申請退休簽呈、退休金會計帳等影本為證，核屬相符，且
    均為兩造所不爭執，自堪信為真實。
四、兩造爭執點之論述：
    本件之爭執點為甲○○有無溢領薪資，以及原判決判命甲○○給付商務印書公司
    預付訴外人王家華、彭凱惠退休金之中間利息二百八十八萬二千九百九十三元及
    法定遲延利息，有無訴外裁判，茲分別敘述如下：
    (一)甲○○無溢領薪資五百四十六萬六千三百五十四元：
      按解釋意思表示，應探求當事人之真意，不得拘泥於所用之辭句，民法第九十
      八條定有明文。復按解釋契約，固須探求當事人立約時之真意，不能拘泥於契
      約之文字，但契約文字業已表示當事人真意，無須別事探求者，即不得反捨契
      約文字而更為曲解。最高法院十七年上字第一一一八號判例、九十二年台上二
      二三號判決參照。
      (1)商務印書公司主張甲○○在未經商務印書公司股東會同意或通過之情況下，
        自行多次調整其薪資，已違反公司法第一百九十六條規定云云。查，商務印
        刷公司於六十九年三月二日之股東常會中，董事會提案「‧‧‧經本公司第
        七屆董事監察人第五次聯席會議一致推選甲○○先生繼任本公司董事長，經
        議決：新任董事長，任重道遠，應致送酬勞每月支付薪金新台幣三萬元，交
        通費五千元‧‧‧」（見原審卷第一八頁）。前開文字明載該次董事會給付
        甲○○之酬勞係「薪金」，揆諸最高法院前揭實務見解，應認為商務印書公
        司每月支付甲○○三萬元、交通費五千元，屬薪資，並非董事之酬勞。次查
        ，商務印書公司亦自承甲○○的確有領到章程所定可領取之酬勞（本院卷第
        一一一頁），足見董事會決議所發給甲○○之薪金與甲○○另外領取之董事
        報酬係屬二事。本件既屬薪金之調整，即與董事之報酬無涉，自無公司法第
        一百九十六條規定之適用，商務印書公司前開主張，即無足取。此外，甲○
        ○抗辯其除了出席董事會外，常年在公司上班，執行公司之經常性業務，故
        除支領董事報酬外，另外領取上班應得之薪資，亦不違常情。
      (2)按公司業務之執行，除本法或章程規定應由股東會決議之事項外，均應由董
        事會決議行之，公司法第二百零二條規定甚明。董事長薪資之給付屬公司經
        常性業務執行事項，遍觀商務印書公司章程，並無董事長薪資應由股東會決
        議之規定，此有公司章程在卷可稽（原審卷第一○七頁至第一○九頁），公
        司法亦未就董事長薪資應如何決定為規定，商務印書公司股東會復無限制董
        事會就此事項決定權之相關決議，則依前開規定，自應以董事會決議行之。
        是則商務印書公司辯稱董事之薪資應由股東會決議云云，並不足採。
      (3)商務印書公司章程第十五條規定，本公司總經理每年應將帳目詳細結算，造
        具表冊，由董事會轉交監察人審核，並報於股東常會承認後，分發於各股東
        （原審卷第一○九頁），此乃商務印書公司每年必須踐行之例行程序。而甲
        ○○收領薪資時，亦簽收如商務印書公司於原審所提出之發薪憑單作為其支
        出之憑證（原審卷第二○頁至第七五頁），則該項薪資之支出，必然包含在
        商務印書公司之人事薪資支出項下，亦即甲○○所支領之薪資必將顯示於商
        務印刷公司每年之會計表冊內，商務印書公司既由董事會年年將會計表冊轉
        交監察人審核，並報股東常會承認，且甲○○任職董事長期間內，亦未曾有
        任何人對甲○○所受領之薪資數額提出質疑，足認商務印書公司董事會確有
        同意此筆支出，否則商務印書公司無以完成每年依章程必須提報股東會之表
        冊。商務印公司董事會既已同意甲○○支領之薪資，無論甲○○之薪資數額
        最初係由何種程序產生，均無礙於該薪資支給終局業經商務印書公司董事會
        同意之事實。公司之董事會係以合議制行之，董事會既已表示同意，自應認
        為就此事項已有決議，無論其是否就其大小決議一一做成記錄以供日後查核
        ，均無影響，從而，甲○○支領之薪資數額業經商務印書公司董事會決議，
        堪以認定。甲○○支領之薪資既經董事會同意，按會計程序發給，甲○○基
        於兩造間之委任契約，提供勞務，受領此一薪資，即有法律上原因。從而，
        商務印書公司本於不當得利之法律關係，請求甲○○返還自七十七年一月起
        至九十一年四月止，溢領之薪資共五百四十六萬六千三百五十四元及遲延利
        息，即屬無據，商務印書公司之上訴，並無理由。
    (二)甲○○上訴主張原判決命甲○○給付商務印書公司預付退休金之中間利息二百
      八十八萬二千九百九十三元為訴外裁判：
      按民事訴訟採不干涉主義，凡當事人所未聲明之利益，不得歸之於當事人，所
      未提出之事實及證據，亦不得斟酌之。（最高法院四十七年台上四三○號判例
      參照）。
      (1)查，商務印書公司於原審請求甲○○給付六百五十五萬六千一百五十元，係
        因甲○○分別於七十九年九月三十日及八十九年十月十三日擅自批准訴外人
        王家華預支退休金二百四十七萬五千元及二百二十九萬三千六百五十元；又
        於八十年六月七日批准訴外人彭凱惠預支退休金一百七十八萬七千五百元，
        致商務印公司受有前開金額之損失。亦即商務印書公司於原審所主張之損害
        係以甲○○批准前開二人所支領之退休金為其請求之內容，並未主張自該二
        人預支退休金之日起至實際退休日止之中間利息，亦為其損害，而請求甲○
        ○為給付。惟原審判命甲○○給付商務印書公司之金額，係以自王家華與彭
        凱惠二人預支退休金之日起，計算至實際退休日止之中間利息，作為商務印
        刷公司之損害，此部分乃商務印書公司於原審所未聲明之事項，揆諸前開判
        例見解，原審顯係就商務印書公司所未聲明之利益，歸之於商務印書公司，
        殊難認為適法。
      (2)商務印書公司舉最高法院二十二年度上字第三五三號判例為例，主張原審就
        中間利息為裁判，並非訴外裁判云云。查，最高法院前開判例係論及依民法
        第一百九十三條第一項命加害人一次支付賠償總額，以填補被害人所受喪失
        或減少勞動能力之損害，應先認定被害人因喪失或減少勞動能力而不能陸續
        取得之金額，按其日後本可陸續取得之時期，各照霍夫曼式計算法，扣除依
        法定利率計算之中間利息，再以各時期之總數為加害人一次所應支付之賠償
        總額。亦即前開判例並非就中間利息是否為訴外裁判所為之見解，商務印書
        公司所辯，並不足採。是則，原審就商務印書公司所未主張之中間利息予以
        判決，核屬訴外裁判（民事訴訟法第三百八十八條），於法有違，甲○○就
        此所為之上訴，為有理由。
五、綜上所述，原審判命甲○○給付商務印書公司二百八十八萬二千九百九十三元及
    自九十二年九月五日起至清償日止，按週年利率百分之五計算之利息，為訴外裁
    判，甲○○上訴意旨指摘原判決此部分不當，求予廢棄改判，為有理由，爰將原
    判決此部分予以廢棄。至於商務印書公司上訴，請求甲○○給付五百四十六萬六
    千三百五十四元及自起訴狀繕本送達翌日起至清償日止，按年息百分之五計算之
    利息，於法無據，不應准許。原審駁回商務印書公司此部分之請求，核無違誤，
    商務印書公司上訴指摘原判決此部分不當，求予廢棄改判，為無理由，應駁回其
    上訴。
六、本件事證已臻明確，兩造其餘攻擊防禦方法，經審酌後，或與本件無涉，或與判
    決結果不生影響，毋庸一一論列。
七、據上論結，本件甲○○之上訴為有理由，商務印書公司之上訴為無理由，依民事
    訴訟法第四百四十九條第一項、第四百五十條、第七十八條，判決如主文。
中　　　華　　　民　　　國　　九十三　　年　　 十二 　　月　　　一　　　日
                     民事第三庭審判長法  官   吳謙仁
                                     法  官   魏大喨
                                     法  官   蘇瑞華
正本係照原本作成。
如不服本判決，應於收受送達後20日內向本院提出上訴書狀，其
未表明上訴理由者，應於提出上訴後20日內向本院補提理由書狀
（均須按他造當事人之人數附繕本）上訴時應提出委任律師或具
有律師資格之人之委任狀；委任有律師資格者，另應附具律師資
格證書及釋明委任人與受任人有民事訴訟法第466條之一第一項
但書或第二項（詳附註）所定關係之釋明文書影本。
中　　華　　民　　國　　93　　年　　12　　月　　2 　　日
　　　　　　　　　　　　　 　　　　　書記官   廖麗蓮
附註：
民事訴訟法第四百六十六條之一（第一項、第二項）：
對於第二審判決上訴，上訴人應委任律師為訴訟代理人。但上訴
人或其他法定代理人具有律師資格者，不在此限。
上訴人之配偶、三親等內之血親、二親等內之姻親，或上訴人為
法人、中央或地方機關時，其所屬專任人員具有律師資格並經法
院認為適當者，亦得為第三審訴訟代理人。
